【裁判字號】    95,訴,1966
【裁判日期】    951228
【裁判案由】    損害賠償
【裁判全文】
臺灣臺中地方法院民事判決              95年度訴字第1966號
原      告  財團法人汽車交通事故特別補償基金
法定代理人  辛○○
訴訟代理人  子○○
            己○○
被      告  癸○○
            實毅營造股份有限公司
法定代理人  丁○○
訴訟代理人  庚○○
            壬○○
上列當事人間請求損害賠償事件，於民國95年12月14日言詞辯論
終結，本院判決如下：
    主      文
被告應連帶給付原告新臺幣壹佰伍拾萬元，及自民國九十五年八
月三日起至清償日止，按週年利率百分之五計算之利息。
訴訟費用由被告連帶負擔。
    事實及理由
一、程序事項之說明：
  (一)按訴狀送達後，原告不得將原訴變更或追加他訴。但請求之
    基礎事實同一者，不在此限，民事訴訟法第255第1項第2款
    定有明文。所謂請求之基礎事實同一，係指變更或追加之訴
    與原訴之主要爭點有其共同性，各請求利益之主張在社會生
    活上可認為同一或關連，而就原請求之訴訟及證據資料，於
    審理繼續進行在相當程度範圍內具有同一性或一體性，得期
    待於後請求之審理予以利用，俾先後兩請求在同一程序得加
    以解決，避免重複審理，進而為統一解決紛爭者，即屬之。
    原告於民國95年7月26日提起本件訴訟時，係請求被告實毅
    營造股份有限公司（下稱被告實毅公司）依民法第188條第1
    項僱用人應負連帶損害賠償之法律關係負損害賠償責任；嗣
    於95年10月31日言詞辯論時變更訴訟標的為基於民法第18 4
    條第二項侵權行為之法律關係請求賠償，固為訴之變更，然
    所涉基礎事實，均為被告實毅公司對於被告癸○○之本件系
    爭交通事故所致之損害，是否應負連帶賠償責任，是原請求
    與變更後之訴之主要爭點具有共同性，其訴訟及證據資料，
    於審理中具有同一性或一體性，徵諸前開說明，是原告此項
    訴之變更合於前揭規定，應予准許。
二、兩造之主張：
  (一)原告起訴主張：被告癸○○係受僱於被告實毅公司，被告實
    毅公司明知被告癸○○並無重型機車之駕駛執照，竟交付被
    告實毅公司所有之車牌號碼BD3－010號重型機車予被告癸○○使用，且被告實毅公司所有之車牌號碼BD3－010號重型機
    車亦未依規定投保強制汽車責任保險。被告癸○○於94年12
    月8日17時50分許，騎乘該車沿雲林縣崙背鄉○○村○○路
    由東往西方向行駛，途經東興路185之6號前，適有訴外人李
    應章於該處穿越馬路，被告癸○○因閃避不及，致其所戴安
    全帽直接撞及訴外人李應章，訴外人李應章因而受有外傷性
    顱骨骨折、多處顱內出血，經送醫後不治死亡；被告癸○○
    並已因過失致人於死，經台灣雲林地方法院於95年6月29日
    以95年度交簡字第29號刑事判決，處有期徒刑6月，如易科
    罰金，以銀元300元折算1日，緩刑2年。由於被告癸○○於
    肇事時未考取重型機器腳踏車駕駛執照，且所騎機車未投保
    強制汽車責任保險，原告已依強制汽車責任保險法第40條第
    1項第2款規定補償訴外人李應章之遺屬新台幣（下同）1,50
    0,000元。訴外人李應章對於其母戊○○及其妻丑○○應負
    扶養義務；李應章之母戊○○及李應章之妻丑○○因本件事
    故分別受有扶養費206,623元、1,007,589元之損害；上述2
    人及李應章之子女乙○○、甲○○、丙○○並受有非財產上
    損害各500,000元，合計2,500,000元；原告同意關於殯葬費
    以150,000元計算，則被告等應負損害賠償之金額共計3,864
    ,221 元，已逾原告補償訴外人李應章遺屬之金額。原告自
    得依強制汽車責任保險法第42條第2項得代位受害人遺屬行
    使對被告等之損害賠償請求權。爰依民法第191條之2、第18
    4條第2項、第192條第1項、第2項、第194條等規定，請求被
    告應連帶賠償損害。並聲明：被告連帶給付原告1,500,000
    元，及自起訴狀繕本送達翌日即95年8月3日起至清償日止，
    按年息5%計算之利息。
  (二)被告癸○○則以：其目前在被告實毅公司擔任監工，於巡視
    工地及上下班時使用系爭機車，被告實毅公司並未硬性規定
    系爭機車之用途，對被告癸○○亦未過問該機車之用途。又
    ，被告癸○○每月薪資為42,000元，其同意殯葬費用以150,
    000元計算。且其雖同意原告之請求，但請求分期給付，每
    月支付15,000元至18,000元等語。並聲明：同意原告之請求
    。
  (三)被告實毅公司則以：本件事故係因訴外人李應章違規穿越馬
    路，並突然穿越快車道，復未注意路況，以致於自己碰撞被
    告癸○○所駕駛之機車而倒地，被告癸○○並無任何交通違
    規情事，對於該事故之發生無法預知或避免，即無故意或過
    失，因此被告癸○○就本件事故之發生並無任何侵權行為責
    任，被告實毅公司應亦無侵權行為責任可言。且縱被告癸○○就本件事故確有故意過失，原告既係依強制汽車責任保險
    法第42條第2項規定代位訴外人李應章之遺屬主張代位求償
    ，即應探究被告癸○○有無過意、過失，且於計算實際應賠
    償之金額時，其責任範圍亦依民法第192條以下規定辦理，
    將被害人之平均餘命、扶養人數、是否與有過失等一併考量
    。原告未注意李應章是否與有過失等因素，率而以其補償受
    害人遺屬之金額作為請求損害賠償之依據，並不合理。再者
    ，被告癸○○係被告實毅公司之監工，依公司規定，該機車
    僅供被告癸○○於辦公時間內作工地巡查、聯繫、搬運等公
    事之用，嚴禁駛離工地區域外。惟被告癸○○未經被告實毅
    公司同意，於下班回家途中騎乘該機車發生本件事故，當時
    亦非執行職務；且被告實毅公司對被告癸○○無重型機車駕
    照之事並不知情，則被告實毅公司無須與被告癸○○對原告
    負連帶損害賠償責任等語資為抗辯。並聲明：請求駁回原告
    之訴。
三、下列事實為兩造所不爭執，並有機車強制險投保狀況回覆結
    果、臺灣雲林地方法院檢察署相驗屍體證明書、雲林縣警察
    局西螺分局道路交通事故證明書、財團法人汽車交通事故特
    別補償基金補償金理算書、收據、匯款委託書等為證，並經
    本院調取臺灣雲林地方法院95年度交易字第53號過失致死案
    卷核閱屬實，且有影印卷宗及判決書在卷可查，自堪信為真
    實，本院採為判決之基礎。
  (一)被告癸○○於94年12月8日17時50分許，騎乘車牌號碼BD3-0
    10號重型機車，沿雲林縣崙背鄉○○村○○路由東往西方向
    行駛，途經東興路185之6號前，適有訴外人李應章於該處穿
    越馬路，被告癸○○因閃避不及，致其所戴之安全帽直接撞
    及訴外人李應章，訴外人李應章因而受有外傷性顱骨骨折、
    多處顱內出血，經送醫後不治死亡。
  (二)被告癸○○於肇事時未考取重型機器腳踏車駕駛執照。
  (三)車牌號碼BD3-010號重型機車係被告實毅公司所有，且未投
    保強制汽車責任保險。
  (四)被告癸○○使用車牌號碼BD3-010號重型機車係被告實毅營
    造股份有限公司交付給被告癸○○使用者。
  (五)被告癸○○因本件系爭與訴外人李應章之交通事故，因而致
    訴外人李應章發生死亡之結果，刑事部分業經臺灣雲林地方
    法院於95年6月29日以95年度交簡字第29號刑事判決處以因
    過失致人於死，處有期徒刑6月，如易科罰金，以銀元300元
    折算1日，緩刑2年。
  (六)同意本件訴訟關於殯葬費用部分以150,000元計算。
四、本件訴訟之爭點：
  (一)被告癸○○就本件系爭交通事故之發生，是否有過失？有無
    應注意車前狀況，並隨時採取必要安全措施，而依當時情形
    又無不能注意之情事？
  (二)被告抗辯訴外人李應章就本件交通事故與有過失是否有理由
    ？如為有理由，被告癸○○與訴外人李應章就系爭交通事故
    之發生，其過失之比例如何？
  (三)被告實毅公司將其所有之車牌號碼BD3-010號重型機車交付
    無駕駛執照之被告癸○○使用，是否應負民法第184條第2項
    之侵權行為責任？
  (四)原告主張代位請求被告連帶賠償，其得主張代位之賠償金額
    為何？
五、得心證之理由：
  (一)汽車行駛時，駕駛人應注意車前狀況，並隨時採取必要之安
    全措施，道路交通安全規則第94條第3項定有明文。本件被
    告癸○○係於94年12月8日17時50分許，騎乘車牌號碼BD3-0
    10號重型機車，沿雲林縣崙背鄉○○村○○路由東往西方向
    行駛，本應注意上開交通安全規定，且依當時情形為天候晴
    、夜間有照明、柏油道路路面乾燥且無缺陷、亦無障礙物、
    視距良好，有雲林縣警察局道路交通事故調查報告表(一)、(二)
    附卷可參。被告癸○○於上揭情況下，騎車行駛於筆直道路
    ，是依其情形並無不能注意之情形，竟疏於注意適有行人即
    訴外人李應章於該處穿越道路，而因閃避不及，致其所戴之
    安全帽直接撞及訴外人李應章，訴外人李應章因而受有外傷
    性顱骨骨折、多處顱內出血，經送醫後不治死亡，則被告癸○○就本件車禍之發生，自應負過失之責任。且被告癸○○
    亦不爭執其應負過失之責，並其關於本件系爭事故應負刑事
    責任，亦經臺灣雲林地方法院於95年6月29日以95年度交簡
    字第29號刑事判決判處因過失致人於死，處有期徒刑6月，
    如易科罰金，以銀元300元折算1日，緩刑2年，該案判決亦
    認被告癸○○應負過失之責，有刑事案卷及該案判決書一件
    附卷可稽。而訴外人李應章確因本件車禍致死，則被告癸○○騎乘機車之過失行為，與訴外人李應章之死亡結果間，自
    具有相當因果關係。是被告實毅公司辯稱被告癸○○關於本
    件系爭事故不負侵權行為責任，故被告實毅公司亦不負侵權
    行為責任等語，即不足採。
  (二)被告實毅公司雖辯稱其並不知道被告癸○○無駕駛執照，及
    本件該機車僅提供被告癸○○於辦公時間內作工地巡查、聯
    繫、搬運等公事之用，嚴禁駛離工地區域外，被告癸○○將
    機車駛離工地，未經被告實毅公司同意，則被告實毅公司無
    須與被告癸○○對原告負連帶損害賠償責任等語。然查被告
    癸○○係被告實毅公司之員工，且提供機車供被告癸○○使
    用，為被告實毅公司所自承，自應查明被告癸○○是否有符
    合法令之而得騎乘機車之駕駛執照，始得將其所有之重型機
    車交付被告癸○○使用，否則其所為即難謂無疏失；且被告
    癸○○於本院審理時亦陳述「發生車禍的機車，我已經使用
    很久的時間，公司有二部機車讓我在去年使用，所以機車出
    車禍前都是我在使用，只是偶爾由公司其他同事使用，我是
    主管工地的監工。實際機車是我在巡視工地及上下班時都有
    使用。公司沒有硬性規定怎麼使用機車，公司也沒有過問我
    怎麼使用機車。（見本院95年10月31日言詞辯論筆錄）」等
    語，足認被告實毅公司係長期提供機車予被告癸○○使用，
    而被告癸○○確有以被告實毅公司所提供之機車供上下班使
    用，被告實毅公司自不可能不知悉被告癸○○以其機車供上
    下班使用，而有離開工地之事實，是被告實毅公司所辯不知
    道被告癸○○無機車駕照及公司並未同意被告癸○○將機車
    駛離工地等語，尚不足採。而查汽、機車係一高度危險之交
    通工具，為保護交通安全，法律乃規定未領有駕駛執照者不
    得駕駛汽、機車，違反規定者，應依道路交通管理處罰條例
    第21條第1項第1款規定處罰；汽、機車之所有人亦不得允許
    無駕駛執照之人駕駛其汽、機車，違反者應依同條例第21條
    第5項規定處罰。被告實毅公司既應知被告癸○○無駕駛執
    照，顯無駕駛系爭機車之能力，且無不能注意之情形，竟許
    其使用被告實毅公司所有前揭重型機車而過失致訴外人李應
    章死亡，係違反道路交通管理處罰條例第21條第5項之規定
    ，已屬違反保護他人之法律，而侵害他人權利，應推定其有
    過失。且其縱容無駕駛執照之人騎乘該機車，應為本件車禍
    發生之共同原因，應負共同侵權行為責任。
  (三)按因故意或過失，不法侵害他人之權利者，負損害賠償責任
    。違反保護他人之法律，致生損害於他人者，負賠償責任。
    汽車、機車或其他非依軌道行駛之動力車輛，在使用中加損
    害於他人者，駕駛人應賠償因此所生之損害。不法侵害他人
    致死者，對於支出醫療及增加生活上需要之費用或殯葬費之
    人，亦應負損害賠償責任。被害人對於第三人負有法定扶養
    義務者，加害人對於該第三人亦應負損害賠償責任。不法侵
    害他人致死者，被害人之父母、子女及配偶，雖非財產上之
    損害，亦得請求賠償相當之金額。數人共同不法侵害他人之
    權利者，連帶負賠償責任。民法第184第1項前段、第2項、
    第191條之2前段、第192條第1項、第2項、第194條、第185
    條第1項前段分別定有明文。本件被告實毅公司將其公司所
    有之重型機車交付無重型機車駕駛執照之被告癸○○使用，
    而在被告癸○○使用中因過失肇事，致訴外人李應章發生死
    亡之結果，則被告等自係因過失不法侵害訴外人李應章之生
    命，且該損害與被告之過失行為間，有相當之因果關係，揆
    諸前揭法律規定，被告等即應連帶負賠償責任。是原告於補
    償訴外人李應章之遺屬後，依強制汽車責任保險法第42條第
    2項規定，代位行使請求權人基於侵權行為之法律關係，請
    求被告賠償殯葬費用、扶養費、慰撫金等，自屬有據。茲就
    原告主張之各項請求，是否應予准許，分述如下：
    1.殯葬費用部分：原告主張訴外人李應章死亡後，應支付之
      殯葬費用為150,000元，此為兩造所不爭執，是原告請求
      被告等賠償殯葬費用150,000元，應屬有據。
    2.扶養費部分：
      (1)直系血親相互間互負扶養義務；夫妻互負扶養之義務，
        其負扶養義務之順序與直系血親卑親屬同，其受扶養權
        利之順序與直系血親尊親屬同。負扶養義務者有數人而
        其親等同一時，應各依其經濟能力，分擔義務，民法第
        1114條第1款、第1116條之1、第1115條第3項分別有明
        文規定。而依民法第1117條第2項規定，直系尊親屬受
        扶養之權利，僅受不能維持生活之限制，並不以無謀生
        能力為必要。經查，訴外人李應章對於其母即訴外人戊○○，其妻即訴外人丑○○負有法定扶養義務。而訴外
        人戊○○除訴外人李應章外，尚有子女李秋金、李應訂
        、李秀玉、李秀枝、李秀珠、李秀吟、李承憲等7人，
        且渠等皆已成年，自均有能力扶養訴外人戊○○，其扶
        養義務之順序均與訴外人李應章相同，故訴外人李應章
        對訴外人戊○○應負之扶養義務為8分之1。又訴外人丑
        ○○尚有子女乙○○、甲○○、丙○○等3人，且亦均
        已成年，均有能力扶養訴外人丑○○，而其等之扶養義
        務之順序均與訴外人李應章相同，故訴外人李應章應扶
        養義務為4分之1等情，有原告提出之戶籍謄本可查，堪
        信為真正。
      (2)查戊○○為17年5月2日生，於訴外人李應章於94年12月
        8日死亡時，年齡為足77歲，依93年臺灣省簡易生命表
        ，尚有9.77年之平均餘命，原告僅主張2年之扶養費用
        ，自屬適當。參照94年度扶養70歲以上親屬寬減額為11
        1,000元，經以年別單利5%複式霍夫曼式係數計算，扣
        中間利息（第1年不扣除），扶養費總額計為216,714元
        ，其計算式為：[111,000×1.00000000（此為應受扶養
        2年之霍夫曼係數）]=216,714（小數點以下四捨五入）
        。其中訴外人李應章應負之扶養義務比例為8分之1，是
        原告可主張代位請求被告賠償之扶養費用為27,089元（
        216,714÷8＝27,089，小數點以下四捨五入）。原告起
        訴主張代位戊○○請求之扶養費用為206, 632元，其中
        在27,089元之範圍內為有理由，逾此部分，即無依據。
      (3)丑○○為35年11月20日生，於訴外人李應章於94年12月
        8日死亡時，年齡為足59歲，依93年臺灣省簡易生命表
        ，尚有23.32年之平均餘命，原告僅主張20年之扶養費
        用，尚稱適當。參照94年度扶養未滿70歲之親屬寬減額
        為74,000元，經以年別單利5%複式霍夫曼式係數計算，
        扣中間利息（第1年不扣除），扶養費總額為1,044,589
        元，其計算式為：[74000*14.00000000（此為應受扶養
        20年之霍夫曼係數）]=1,044,589（小數點以下四捨五
        入）。其中訴外人李應章應負之扶養義務比例為4分之1
        ，是原告可主張代位請求被告賠償之扶養費用為261,14
        7元（1,044,589÷4＝261,147，小數點以下四捨五入）
        。原告主張得代位丑○○請求之扶養費用為1,007,589
        元，其中在261,147元之範圍內為有理由，逾此部分，
        即無依據。
    3.非財產上損害賠償：人之生命無法以金錢價值衡量，是慰
      撫金數額之酌定，自應斟酌加害行為、兩造之身分、地位
      、家庭經濟能力，暨原告所受痛苦之程度等一切情狀。本
      件車禍發生時訴外人李應章為58歲，因被告癸○○之騎乘
      機車不慎而致生死亡之結果，致訴外人戊○○老年遽遭喪
      子之痛，訴外人丑○○生喪夫之痛，訴外人乙○○、甲○○、丙○○則有喪父之悲，渠等精神上自受有極大之痛苦
      ，被告即應負非財產上之損害賠償之責任。本院審酌被告
      癸○○任職於被告實毅公司，月薪為42,000元，並有田賦
      二筆及汽車一部等財產（參卷附稅務電子閘門財產調件明
      細表）；被告實毅公司為從事水利、土木、建築等工程之
      設計及承包業務，資本額為100,000,000元（參卷附公司
      基本資料查詢）；訴外人戊○○、丑○○、乙○○、甲○○、丙○○等分有房屋、土地、投資、薪資所得等財產狀
      況（參卷附稅務電子閘門財產調件明細表）；以及被告癸○○未注意車前狀況之過失程度等身分、地位、經濟能力
      之一切情狀，認被告應各賠償訴外人戊○○、丑○○、乙○○、甲○○、丙○○精神慰藉金以500, 000元為適當，
      合計被告應賠償2,500,000元之精神慰藉金，是原告此部
      分之主張，應屬適當。
    4.基上，本件被告應負賠償之金額為2,938,236元（計算式
      ：150,000＋27,089＋261,147＋2,500,000＝2,938,236）
      。
  (四)按損害之發生或擴大，被害人與有過失者，法院得減輕賠償
    金額，民法第217條第1項有明文規定。上開規定係為促使被
    害人對於自己生命、身體之安全，盡其應盡之注意義務，避
    免或減少危險或損害之發生，以求當事人間之公平。本件被
    告癸○○騎乘機車未注意車前狀況，因而發生本件事故，致
    訴外人李應章發生死亡之結果，固為肇事因素；而按行人穿
    越道路時，應注意左右無來車，始可小心迅速穿越，道路交
    通安全規則第134條第6款定有明文；行人如違反上開規定，
    應依道路交通管理處罰條例第78條規定處罰。查訴外人李應
    章為行人，其於本件事故地點，穿越道路，未確實注意左右
    有無來車，且小心迅速穿越，致生系爭交通事故，就本件損
    害之發生應認為與有過失。本院審酌被告癸○○與訴外人李
    應章肇事之經過，認本件道路交通事故，被告癸○○非但未
    注意車前狀況，且竟無駕駛執照即遽使用高風險之交通工具
    ，自應負主要之過失責任，應承擔60%之過失責任，訴外人
    李應章則亦應負擔40%之過失責任，爰依此比例減輕被告賠
    償金額。依此計算，被告等應連帶賠償之金額，應按訴外人
    李應章過失之比例減輕40%，即被告等應負擔60%之賠償責任
    ，其金額為1,762,942元（計算式：2,938,236×60%＝1,762
    ,942，元以下四捨五入）。
  (五)按特別補償基金於給付補償金額後，得代位行使請求權人對
    於損害賠償義務人之請求權。但其所得請求之數額，以補償
    金額為限，強制汽車責任保險法第42條第2項定有明文。本
    件原告業已補償訴外人丑○○等1,500,000元，為兩造所不
    爭執之事實，而被告因本件交通事故致訴外人李應章發生死
    亡之結果，應負損害賠償之金額為1,762,942元，已如前述
    ，是原告代位訴外人丑○○等向被告求償1,500,000元，顯
    未超過被告應連帶賠償訴外人丑○○等金額之範圍。從而，
    原告依強制汽車責任保險法第42條第2項規定，向被告請求
    連帶給付1,500,000元及自起訴狀繕本送達之翌日即95年8月
    3日起至清償日止，按年息5%計算之利，為有理由，應予准
    許。
六、本件事證已臻明確，兩造其餘攻擊防禦方法及所舉證據，經
    審酌結果，與本件判決結論均無影響，爰不一一論述，附此
    敘明。
七、據上論結，本件原告之訴為有理由，依民事訴訟法第85條第
    2 項，判決如主文。
中    華    民    國    95    年    12    月    28    日
                  民事第四庭    法  官  林源森
以上正本係照原本作成。
如對本判決上訴，須於判決送達後20日內向本院提出上訴狀（須
附繕本）。
中    華    民    國    95    年    12    月    28    日
                                書記官  童貴三


司法院資訊處製作；財團法人民間司法改革基金會備份。
